【裁判字號】    98,交聲,1213
【裁判日期】    980921
【裁判案由】    違反道路交通管理處罰條例聲明異議
【裁判全文】
臺灣桃園地方法院交通事件裁定        98年度交聲字第1213號
移送機關即
原處分機關  交通部公路總局臺北區監理所
異  議  人
即受處分人  甲○○
上列異議人因違反道路交通管理處罰條例案件，對於交通部公路
總局臺北區監理所於民國98年5月4日所為之處分（原處分案號：
北監自裁字裁40-C00000000號），聲明異議，本院裁定如下：
    主  文
原處分撤銷。
甲○○汽車駕駛人，駕駛汽車經測試檢定酒精濃度超過規定標準
，吊扣普通小型車駕駛執照壹年，並應接受道路交通安全講習。
    理  由
一、原處分意旨略以：異議人即受處分人甲○○於民國98年4月9
    日晚間10時51分許，駕駛車牌號碼7989-KV 號自用小客貨車
    ，行經臺北縣鶯歌鎮○○路10之1 號時，為臺北縣政府警察
    局三峽分局交通分隊警員查獲有「酒後駕車經施以呼氣酒精
    濃度測試值為零點六四毫克」之違規，遂當場填掣北縣警交
    大字第C00000000號舉發違反道路交通管理事件通知單（下
    稱舉發單）予以舉發。嗣經原處分機關調查後，認受處分人
    上開違規行為明確，爰依道路交通管理處罰條例第三十五條
    第一項第一款、第二十四條第一項第二款等規定，裁處罰鍰
    新臺幣（下同）四萬九千五百元，吊扣駕駛執照十二個月，
    並施以道路交通安全講習等語。
二、聲明異議意旨略以：受處分人因酒後駕車違規涉及公共危險
    罪，業經臺灣板橋地方法院檢察署檢察官為緩起訴處分，受
    處分人並已繳納三萬元公益金，然受處分人至監理站處理舉
    發單時，監理站人員竟告知受處分人尚需繳納罰鍰四萬九千
    五百元，如此造成受處分人經濟上之困擾，且有違一事不二
    罰之規定，為此聲明異議，請求撤銷不當之裁罰處分等語。
三、按汽車駕駛人有飲用酒類或其他類似物後其吐氣所含酒精濃
    度超過每公升零點二五毫克或血液中酒精濃度超過百分之零
    點零五以上之情形者，不得駕車；汽車駕駛人，駕駛汽車經
    測試檢定有酒精濃度超過規定標準之情形者，處一萬五千元
    以上六萬元以下罰鍰，並當場移置保管該汽車及吊扣其駕駛
    執照一年；汽車駕駛人，有第三十五條第一項規定之情形者
    ，應接受道路交通安全講習，道路交通安全規則第一百十四
    條第二款，道路交通管理處罰條例第三十五條第一項第一款
    及第二十四條第一項第二款分別定有明文。
四、經查：
（一）按94年2月5日公布，95年2月5日施行之行政罰法第一條規
      定：「違反行政法上義務而受罰鍰、沒入或其他種類行政
      罰之處罰時，適用本法。但其他法律有特別規定者，從其
      規定」足認行政罰法乃行政罰之基本法，而道路交通管理
      處罰條例本質上係屬行政罰，此由該條例中就交通違規行
      為所定法律效果包括罰鍰、吊銷證照裁罰等行政罰觀之甚
      明（參照行政罰法第一條、第二條將罰鍰、吊銷證照處分
      均定為行政罰），是違反道路交通管理處罰條例之裁罰事
      件，自有行政罰法之適用。次按一行為同時觸犯刑事法律
      及違反行政法上義務規定者，依刑事法律處罰之。但其行
      為應處以其他種類行政罰或得沒入之物而未經法院宣告沒
      收者，亦得裁處之。前項行為如經不起訴處分或為無罪、
      免訴、不受理、不付審理之裁判確定者，得依違反行政法
      上義務規定裁處之，行政罰法第二十六條定有明文，此即
      所謂一事不二罰之原則。考其立法目的，無非以一行為同
      時觸犯刑事法律及違反行政法上義務規定時，由於刑罰與
      行政罰同屬不法行為之制裁，而刑罰之懲罰作用較強，依
      刑事法律處罰即足資警惕，實無再處行政罰之必要，且刑
      事法律處罰，由司法機關依法定程序為之，較符正當法律
      秩序，應予優先適用。至於沒入或其他種類行政罰，因兼
      具維護公共秩序之作用，為達行政目的，行政機關仍得併
      予裁處。又此所稱「其他種類行政罰」係指違反行政法上
      之義務應受「裁罰性」之「不利處分」而言，依行政罰法
      第二條規定，應包括限制或禁止行為之吊扣證照處分及警
      告性之講習處分在內。
（二）又按刑事訴訟法第二百五十三條之一所指之緩起訴處分，
      係介於起訴與微罪職權不起訴間之緩衝設計，而在內容及
      要件上與依同法第二百五十二條所為之不起訴處分均有所
      不同，又檢察官對被告為緩起訴處分時，依同法第二百五
      十三條之二第一項規定對被告所為之指示及課予之負擔，
      雖非刑罰，但對被告迭有財產減少及自由受限之影響，性
      質上可謂刑事處分，且緩起訴制度雖以特別預防為優先考
      量，但在具體個案決定上，實亦達到一般預防的作用及報
      應理念，基於一行為不二罰原則，受處分人既已就其行為
      受到刑事處分，自不應因同一行為再受到國家的處罰（臺
      灣高等法院暨所屬法院96年法律座談會刑事類提案第三十
      六號研討結果參照）。又行政罰法第二十六條第二項明定
      ：前項行為如經不起訴處分或為無罪、免訴、不受理、不
      付審理之裁判確定者，得依違反行政法上義務規定裁處之
      ，此顯係針對第一項「刑事法優先原則」所建立之一行為
      不二罰原則下的補充規定，蓋刑事程序中之「不起訴處分
      」、「無罪、免訴、不受理、不付審理之裁判」者，均屬
      對於被告不為刑事處罰之結果，此時因刑事處罰不存在，
      對該刑事不處罰之行為，依違反行政法上義務規定裁處，
      自不致有一行為二罰之情。換言之，所以得依行政罰法裁
      處，係因為於刑事程序中之該被告並未受到刑事處罰之效
      果，而觸犯刑事法律之犯罪行為，除得經檢察官之起訴，
      並由法院審理後，為有罪科刑、無罪、免訴、不受理、不
      付審理之裁判，或經檢察官為不起訴處分之外，尚有「緩
      起訴處分」；故所謂「緩起訴處分」是指雖然合乎起訴要
      件及門檻，惟檢察官基於便宜原則的考量，尤是一般預防
      與特別預防之目的，課予被告一定的負擔或指示後，予以
      暫緩起訴之裁量處分，惟若被告並未遵守其負擔或指示者
      ，或符合一定法定要件者，檢察官得撤銷該處分，其後該
      案件可能提起公訴而受刑事處罰，故須待緩起訴處分實質
      確定時，亦即緩起訴期間屆滿且未被撤銷者，被告才最終
      地確定免於受刑事訴追。是此際依行政罰法第二十六條第
      二項之立法意旨，原處分機關對該行為始得為行政裁罰，
      亦即在緩起訴期間內，該緩起訴處分仍有被撤銷之可能，
      原處分機關若同時依法為行政裁決，將使受處分人有遭受
      行政處罰及刑事訴追之危險，顯與行政罰法第二十六條規
      定之立法意旨相違背。
（三）查本件受處分人固有於上揭時、地駕駛車牌號碼7989-KV
      號自用小客貨車為警攔檢並測得其呼氣酒精濃度達每公升
      零點六四毫克，經警舉發有「汽車駕駛人駕駛汽車經測試
      檢定有酒精濃度超過規定標準」違規，而受處分人同一酒
      後駕車之行為，因同時觸犯刑法第一百八十五條之三之公
      共危險罪，經臺灣板橋地方法院檢察署檢察官於98年4 月
      21日以九十八年度速偵字第一九八八號為緩起訴處分，令
      受處分人應於緩起訴處分確定，收受該署檢察官緩起訴處
      分命令通知書後二個月內向國庫支付三萬元之緩起訴處分
      金，緩起訴期間為一年，嗣該案件經檢察官依職權送臺灣
      高等法院檢察署再議後，由該署於98年5 月12日以九十八
      年度上職議字第五五八八為駁回再議之處分，及緩起訴期
      間自98年5月12日起至99年5月11日止，暨受處分人業已繳
      納三萬元之緩起訴處分金予國庫等情，均經受處分人自承
      在卷，並有交通部公路總局新竹區監理所桃監裁罰字第裁
      52-DB0000000號裁決書、臺灣高等法院被告前案紀錄表、
      臺灣板橋地方法院檢察署繳費收據在卷可稽，與本院依職
      權調取臺灣板橋地方法院檢察署九十八年度速偵字第一九
      八八號卷證核閱無訛，是受處分人確有酒醉後駕車之違規
      行為，並經臺灣板橋地方法院檢察署檢察官為緩起訴處分
      ，現仍在緩起訴期間等情，均堪認定。準此，前開緩起訴
      處分期間既於99年5 月11日始告屆滿，原處分機關在受處
      分人尚未經終局確定無庸受刑事處罰前，遽於98年5月4日
      裁處受處分人罰鍰四萬九千五百元，即難謂為適法。至吊
      扣駕駛執照一年及施以道安講習部分，乃裁罰性之不利處
      分，為維護交通安全，促使駕駛人於飲酒後能知所警惕，
      實有教導駕駛人了解交通規則並加強其遵循之必要，故依
      行政罰法第二十六條第一項但書之規定，仍得裁處之，原
      處分機關關於受處分人此部分之裁處，並無違誤。惟依於
      94年12月14日修正父布之道路交通管理處罰條例第六十八
      條規定及其立法意旨，受「吊扣駕照」處分者，則僅「吊
      扣」其違法或違規當時所駕駛車輛之駕駛執照，不再吊扣
      其持有各級車類之駕駛執照，是道路交通管理處罰條例第
      三十五條第一項第一款規定之「吊扣駕駛執照」，係指「
      吊扣駕駛人酒後違規駕駛時，駕駛該違規車輛所憑之駕駛
      執照」而言，以本件而言，受處分人係駕駛自用小客貨車
      違規，故原處分機關僅能吊扣受處分人之自用小客車駕照
      ，附此敘明。
（四）至原處分機關援引交通部95年7月17日交路字第09500069
      86號函釋以法務部行政罰法諮詢小組第一次會議記錄，認
      「緩起訴乃附帶條件的不起訴處分，亦即是不起訴的一種
      」，而認應維持原處分云云。惟按法官依據法律獨立審判
      ，憲法第八十條載有明文。各機關依其職掌就有關法規為
      釋示之行政命令，法官於審判案件時，固可予以引用，但
      仍得依據法律，表示適當之不同見解，並不受其拘束，司
      法院大法官會議解釋釋字第二一六號解釋意旨可資參照。
      是原處分機關所提前開交通部函釋，既與本院前揭見解不
      同，本院並不受其拘束。況行政罰法為行政法中關於行政
      罰之總則性規定，是道路交通管理處罰條例之行政罰亦須
      遵循行政罰法之規定，其子法道路交通案件處理辦法之解
      釋及適用，更不得違反行政罰法之規定，併此敘明。
五、綜上所述，受處分人確有在上開時、地，因違反酒後駕駛自
    用小客貨車，經測試呼氣中酒精濃度超過規定標準之違規行
    為，原處分機關依道路交通管理處罰條例第三十五條第一項
    第一款、第二十四條第一項第二款之規定，裁處受處分人吊
    扣自用小客車駕駛執照一年及施以道路交通安全講習之其他
    種類行政裁罰部分，核無違誤；惟原處分機關在緩起訴處分
    尚未實質確定前，逕依道路交通管理處罰條例第三十五條第
    一項第一款規定裁罰受處分人罰鍰四萬九千五百元部分，顯
    與行政罰法第二十六條第一項前段、第二項之規定意旨有違
    ，即有可議，從而，應認受處分人提起本件異議為有理由，
    本院自應將原處分撤銷，自為裁罰如主文第二項所示。惟待
    緩起訴期間屆滿後，原處分機關得視依受處分人是否經撤銷
    緩起訴及受刑事追訴處罰之情形，另為適法之處理，併此敘
    明。
據上論斷，應依道路交通管理處罰條例第八十七條第二項，道路
交通案件處理辦法第二十條前段，裁定如主文。
中    華    民    國    98    年    9     月    21    日
                        交通法庭  法  官  李文娟
以上正本證明與原本無異。
如不服本裁定，應於裁定送達後5 日內向本院提出抗告狀。
                                  書記官  蕭秀蓉
中    華    民    國    98    年    9     月    21    日


司法院資訊處製作；財團法人民間司法改革基金會備份。
